【裁判字號】    99,重上,53
【裁判日期】    990831
【裁判案由】    第三人異議之訴
【裁判全文】
臺灣高等法院高雄分院民事判決          99年度重上字第53號
上  訴  人  甲○○
訴訟代理人  黃金龍律師
被上訴人    彰化商業銀行股份有限公司
法定代理人  丙○○
訴訟代理人  乙○○
上列當事人間請求第三人異議之訴事件，上訴人對於民國99年4
月23日臺灣高雄地方法院98年度重訴字第236 號第一審判決提起
上訴，本院於99年8 月17日言詞辯論終結，判決如下：
    主  文
上訴駁回。
第二審訴訟費用由上訴人負擔。
    事實及理由
一、本件被上訴人之法定代理人於上訴人起訴時即為陳准舟，有
    被上訴人於原審提出之委任狀在卷可稽（見原審卷第112 頁
    ），上訴人誤載為張伯欣，並經請求更正，本院爰逕予更正
    此誤載，先予說明。
二、上訴人起訴主張：被上訴人持對訴外人侯陳秋麗之執行名義
    ，聲請查封拍賣登記為為侯陳秋麗所有，坐落高雄縣大樹鄉
    ○○段767-4 地號之土地（下稱系爭土地），雖已於民國98
    年2 月12日由第三人吳奕嫺拍定，但尚未繳納價金（原審96
    年度執字第4467號）。系爭土地為伊於78年間所出資購買，
    僅因伊當時不具自耕農身分，而暫信託登記在訴外人即伊之
    員工謝耀銘名下，並於79年間在系爭土地上興建鋼鐵加強磚
    造自用農舍（即門牌號碼高雄縣大樹鄉○○路471 號），且
    自81年1 月起供伊經營之「金隆興企業社」及「金氏鋼鐵工
    業股份有限公司」（下稱金氏公司）使用。嗣於82年9 月間
    ，因謝耀銘不願繼續擔任系爭土地之登記名義人，伊乃徵得
    侯陳秋麗之同意，轉信託登記至侯陳秋麗名下。伊既為系爭
    土地之真正所有權人，自得請求撤銷執行程序。爰依強制執
    行法第15條規定，提起本訴，並聲明求為將原審96年度執字
    第4467號強制執行事件就系爭土地所為之強制執行程序予以
    撤銷之判決。
三、被上訴人則以：系爭土地既登記為侯陳秋麗所有，自屬其財
    產，伊聲請強制執行，並無錯誤。又伊否認上訴人為系爭土
    地真正所有權人，亦不知悉有上訴人所稱之協議存在，且縱
    認上訴人與侯陳秋麗間有信託登記之協議，但既未依法登記
    ，自不得對抗之合法執行程序等語，資為抗辯。
四、原審經審理後，駁回上訴人全部請求。上訴人提起上訴，並
    於本院聲明：(一)原判決廢棄。(二)原審96年度執字第4467號強
    制執行事件就系爭土地所為之強制執行程序應予撤銷。(三)第
    一、二審訴訟費用由被上訴人負擔。被上訴人則聲明：(一)上
    訴駁回。(二)第二審訴訟費用由上訴人負擔。
五、兩造爭執及不爭執事項：
  (一)不爭執部分：
  1.被上訴人持對侯陳秋麗之執行名義，就系爭土地為強制執行
    即原審96年度執字第4467號，並已由第三人吳奕嫺於98年2
    月12日以420 萬元得標拍定，尚未經執行法院通知繳納價金
    及核發權利移轉證書（見原審第115 、117 、126 、194 頁
    及外放之執行法院函文）。
  2.系爭土地原以買賣為原因，於78年12月16日由葉志成移轉登
    記為謝耀銘所有，並於82年10月20日再以買賣為原因，移轉
    登記為侯陳秋麗所有（見原審卷第34～81頁之移轉登記資料
    ）。
  (二)爭執部分：上訴人是否有排除強制執行之權利。
六、按第三人就執行標的物有足以排除強制執行之權利者，得於
    強制執行終結前，向執行法院對債權人提起異議之訴。強制
    執行法第15條前段定有明文。而所謂就執行標的物有足以排
    除強制執行之權利者係指對於執行標的物有所有權、典權、
    留置權、質權存在情形之者而言，有最高法院44年台上字第
    721 號判例意旨可供參酌。本件上訴人係主張其為系爭土地
    之真正所有權人，僅因於購買時不具自耕農身分而將系爭土
    地信託登記於具有自耕農身分之謝耀銘名下，嗣再信託登記
    於侯陳秋麗名下，其始為系爭土地之真正所有人等語。然查
    ：
  (一)依民法第758 條「不動產物權，依法律行為而取得、設定、
    喪失及變更者，非經登記不生效力。」及土地法第43條「本
    法所為之登記，有絕對之效力。」之規定，系爭土地在登記
    謄本上既係買賣為移轉原因而登記於侯陳秋麗名下，侯陳秋
    麗即為法律上所認定所有權人，縱係如上訴人所稱係其出資
    所購買並借用侯陳秋麗之名義為登記，在未經依此借名登記
    之法律關係為請求返還並經辦理移轉登記前，仍難認其為法
    律上之所有權人。上訴人據以主張就系爭土地有所有權而得
    排除強制執行程序，自不足採。
  (二)又就土地法第43條之規定而言，該條所稱登有絕對效力，係
    為保護第三人而將登記效力賦予絕對真實之公信力，衡其規
    範之目的，係因登記制度為公信及公示效力之表徵，經登記
    後所生之法律效果應給予絕對之尊重，以確保權利之安定性
    及交易之安全性，且因登記所根基之原因事實之不同，或買
    賣，或贈與，或信託，或互易，而此等原因事實涉及當事人
    間意思表示之真意及可能隱藏之真正意思，若將此類當事人
    之真意亦列為考量之範疇，則法律效果將隨當事人之外部或
    內部意思而處於不確定之狀態，對權利保障，特別是交易安
    全之保障，顯難維護。就此而言，當事人內部間所約定之法
    律關係，在未經由公示制度予以明白對外宣示以使第三人知
    悉其法律效果前，自不得以此內部之約定，為排除外部登記
    之法律效果，此從最高法院68年台上第3190號判例意旨闡釋
    內部之信託關係（應係借名登之意思）僅享有返還所有權之
    債權，並無據以排除強制執行之權利之意旨即可得佐證。故
    上訴人主張其係將系爭土地借用侯陳秋麗之名義為登記，其
    始為真正之所有權人，而得據以排除強制執行，在法律保障
    權利之價值取捨上，因違反公信及公示原則，本院不予採信
    。
  (三)再就法律行為之風險負擔而言，我國就真正權利人之保障，
    在土地法第79條之1 設有預告登記之制度及規定，當事人得
    就其權利之請求權為預告登記，藉使第三人得知悉該登記狀
    態所可能附加或限制之情狀，並藉以判別信賴登記之善惡意
    ；另信託法亦規定，當事人得為特定目的而為信託登記，一
    經辦理信託登記，即具有對外公示之效力，其相關權利義務
    之行使負擔，均有明確之規範，且可對外明示其內部所約定
    之法律關係，對內及對外均有適當之保障，此項法律既已公
    布施行，當事人自得加以選擇適用，以確保或規避其可能面
    臨之風險。否則，當事人一方面可選擇不適用信託登記之公
    示制度，又可享有信託財產之同等保障，而規避僅得向受託
    人行使返還請求權或損害賠償請求權之不利益及風險，其不
    合理明顯可見。本件上訴人不選擇上開預告登記或信託登記
    之合法方式，以對外公示其所自稱其為系爭土地真正所有權
    人之效果，反仍選擇以借名登記之方式，致無法公示其所自
    稱之真正權利，自應承擔此項選擇登記方式所衍生之法律效
    果，相較於被上訴人係因單純信賴土地法登記制度之效力，
    而認定系爭土地既登記為侯陳秋麗所有，且移轉登記原因為
    買賣，自應以侯陳秋麗為所有權人之抗辯，本院經斟酌後，
    認上訴人尚無從本於其自稱真正所有權人之身分，請求排除
    本件強制執行之程序。
  (四)至上訴人雖陳稱其在系爭土地上有興建鋼鐵加強磚造自用農
    舍（見原審卷第128 ～131 頁），且自81年1 月起供其經營
    之金隆興企業社及金氏公司使用，而侯陳秋麗亦證稱為借名
    登記（見原審卷第187 頁），足以佐證其確為真正所有權人
    。但本件並無信託登記之外觀，如前所述，縱上訴人主張之
    借名登記關係屬實，在未經依法為公示登記前，自無從考量
    其內部約定關係下權利之保障事宜，而在客觀經驗法則上，
    買受土地上有他人之建物存在，在我國社會上尚非罕見，該
    建物與土地間之權利對應內容，亦非僅有建物所有人即為土
    地所有人之情形，租賃或使用借貸或無權占有或他種法律關
    係均有可能，故上訴人以系爭土地上有其占有使用之廠房建
    物，即認被上訴人知悉其始為真正所有權人，故被上訴人之
    聲請強制執行，應不受保障等語，自不足採。
七、綜上所述，本件上訴人主張系爭土地係其借用侯陳秋麗之名
    義辦理登記，其始為系爭土地之真正所有權人，有排除強制
    執行之權利，並不足採。從而，上訴人本於強制執行法第15
    條之規定，請求撤銷執行法院就系爭土地之強制執行程序，
    為無理由，不應准許。原審為上訴人敗訴之判決，並無違誤
    。上訴意旨指摘原判決不當，求予廢棄改判，為無理由，應
    予駁回。
八、據上論結：本件上訴為無理由，依民事訴訟法第449 條第1
    項、第78條，判決如主文。
中    華    民    國    99    年    8     月    31    日
                            民事第一庭
                                審判長法官  黃金石
                                法      官  謝肅珍
                                法      官  林紀元
以上正本證明與原本無異。
如對本判決上訴，須於判決送達後20日內向本院提出上訴狀，其
未表明上訴理由者，應於上訴後20日內向本院提出上訴理由書（
均須按他造當事人之人數附繕本）。上訴時應提出委任律師或具
有律師資格之人之委任狀，並依附註條文規定辦理。如委任律師
提起上訴者，應一併繳納上訴審裁判費。
中    華    民    國    99    年    8     月    31    日
                                書  記  官  吳華榮
附註：
民事訴訟法第466 條之1 ：
對於第二審判決上訴，上訴人應委任律師為訴訟代理人，但上訴
人或其法定代理人具有律師資格者，不在此限。
上訴人之配偶、三親等內之血親、二親等內之姻親，或上訴人為
法人、中央或地方機關時，其所屬專任人員具有律師資格並經法
院認適當者，亦得為第三審訴訟代理人。
第1 項但書及第2 項情形，應於提起上訴或委任時釋明之。

司法院資訊處製作；財團法人民間司法改革基金會備份。
